【裁判字號】    89,上易,632
【裁判日期】    901231
【裁判案由】    給付醫藥費
【裁判全文】
台灣高等法院民事判決  八十九年度上易字第六三二號
      上  訴  人    中央健康保險局台北分局
      法定代理人    戴桂英
      被上訴人      甲○○○○.
右當事人間給付醫藥費事件，上訴人對於中華民國八十九年九月十九日臺灣板橋地方
法院八十九年度訴更字第三號第一審更審判決提起上訴，並為訴之追加，本院判決如左：
    主    文
原判決關於駁回上訴人後開第二項之訴部分，並該部分訴訟費用之裁判廢棄。
被上訴人應再給付上訴人新台幣柒拾捌萬柒仟柒佰陸拾玖元，及自民國八十八年九月
十日起，至清償日止，按年息百分之五計算之利息。
其餘上訴及追加之訴駁回。
廢棄改判部分第一、二審訴訟費用，由被上訴人負擔，駁回部分及追加之訴第二審訴
訟費用，由上訴人負擔。
    事    實
甲、上訴人方面：
一、聲明：(一)原判決除確定部分外廢棄。(二)被上訴人應再給付上訴人新台幣（以下同
    ）九十一萬二千八百二十七元及自民國八十八年九月十日起至清償日止，按年息
    百分之五計算之利息。
二、陳述：除與原判決記載相同者外，補稱略以：
    (一)被上訴人與無醫師資格之乙○○有犯意之聯絡，由乙○○違法看診，並聘僱有
      醫師資格之被上訴人為民眾治病，且虛報看診人數，向上訴人請領健保給付，
      致上訴人陷於錯誤而溢付新台幣（下同）九十一萬二千八百二十七元，受有損
      害，兩者有因果關係，應依共同侵權行為規定，連帶賠償損害；又其等受領健
      保給付，亦屬無法律上之原因而受利益，致上訴人受有損害，追加依民法不當
      得利法律關係，請求被上訴人連帶返還溢領之款項。
    (二)被上訴人於上訴人業務訪談時稱：「每日大約（看診）十餘人次，至多不超過
      二十人」，並已在該訪問紀錄上簽名及蓋章，應認為實在。
    (三)一般醫療院所向上訴人申請醫療費用時，僅提出請款表（或以媒體申報）等文
      書，並未提出病歷及處方箋，上訴人僅在懷疑有虛報醫療費用時，始要求醫院
      提出該部分病患之病歷、處方箋，本件情形亦同；而醫師法第十二條第二項之
      規定，病歷應保存十年，因此病歷應在被上訴人之持有中，被上訴人拒不提出
      ，則依民事訴訟法第三百四十五條第一項之規定，應認上訴人主張被上訴人「
      虛報看診人數」或由「無醫師資格之被上訴人乙○○看診」為真實。
乙、被上訴人方面：
一、聲明：駁回上訴。
二、陳述：除與原判決（及發回前本院判決）記載相同者外，補稱略以：
  (一)被上訴人為具有醫師資格之合法執業醫師，而大仁診所領有台北縣衛生局之開業
    執照，並與上訴人簽有「全民健康保險特約醫事服務機構合約」（下稱健保合約
    ），合約有效期間自八十四年三月一日至八十七年二月二十八日止，被上訴人為
    負責醫師，並在診所內執行醫療業務，八十六年五月雖將大仁診所轉讓冒「黃長
    勝醫師」之名之乙○○，惟黃長勝醫師為台北縣醫師公會之會員確有其人，根據
    醫療法對非醫師之出資成立醫療機構並無明文禁止之規定，而醫師間轉讓診所經
    營權之行為，應無上訴人所稱違反全民健康保險醫事服務機構特約及管理辦法之
    情事。
  (二)乙○○冒「黃長勝醫師」之名所涉刑事責任，已經司法機關判刑確定，被上訴人
    對其違法行為並不知情，迄無任何證據顯示被上訴人有以不正當方法與乙○○共
    謀向上訴人申領醫療費用，上訴人依其訪談自行認定張姓保險對象等五十一人為
    乙○○所虛報，被上訴人於原審即不爭執，其餘部分為被上訴人合法看診所請領
    ，上訴人未再舉證係虛報而受有損害，自無理由請求賠償。
  (三)上訴人所提「中央健康保險局業務訪查訪問紀錄」，雖有被上訴人就看診人數之
    說明，惟該紀錄為上訴人所製作，為訪談性質，受訪談人無據實陳述之義務，且
    該訪談紀錄被上訴人尚未簽章即流出於外，顯非一次製作完成，被上訴人否認真
    正，上訴人製作該紀錄時亦未依全民健康保險法施行細則第七十條「主管機關或
    保險人依本法第十七條及第六十二條規定，派員調查有關本保險事項時，應出示
    服務機關之公文及其身份證明文件」之規定，又無見證人在場，為有瑕疵之紀錄
    ，自不得採為證據，上訴人以上開紀錄推定被上訴人有虛報醫療費用更屬於法無
    據。
  (四)被上訴人依健保合約第十六條約定，檢具個別診療明細、診療相關證明文件（病
    歷、處方箋），經上訴人審核後支付，該等資料上訴人處均有檔案可查，按同一
    疾病，因病患年齡、病情輕重之不同，所開處方箋用藥即不同，用藥又非健保完
    全給付，以致每一人次請領之費用，基本上均不相同，上訴人核發之醫療費用係
    依據被上訴人申報之資料，非以病歷為準，其以看診人數為統計基礎，與其核發
    之根據相違。
  (五)被上訴人於八十六年八月即離開大仁診所，八月二十一日經台北縣衛生局准予撤
    銷開業執照在案，上訴人於同年十月二十四日始查覺上情，所有病歷均於被上訴
    人離去後，由乙○○保管，其涉案後是否遭查扣或銷毀不明，被上訴人非拒不提
    出，本件損害額之舉證責任仍歸上訴人。
    理    由
一、上訴人於原審起訴主張被上訴人將其負責之大仁診所讓與無醫師資格之乙○○看
    診，違反全民健康保險法第七十二條規定，請求侵權行為損害賠償，嗣於本審追
    加全民健康保險法第七十二條規定及不當得利請求權，因請求之基礎事實均相同
    ，應予准許，毋庸被上訴人同意。
二、上訴人主張：被上訴人於八十四年三月二十八日與上訴人簽訂健保合約，辦理全
    民健康保險之醫療業務，期間三年，被上訴人自八十四年八月間起至八十五年四
    月間止，容留未具醫師資格之王瑞鳳為病患看診，經上訴人以有違約行為處以停
    止特約三個月，於八十六年五月一日起續行辦理健保醫療業務，詎被上訴人竟將
    其獨資開設之大仁診所讓與未具醫師資格冒名「黃長勝醫師」之乙○○，被上訴
    人改為受僱於乙○○，領取薪資，而乙○○以不正當行為虛報醫療費用，致上訴
    人於八十六年五月份至七月份先後溢付六十三萬七千五百三十五元、五十七萬四
    千四百十五元、七十萬九千八百四十二元，共計一百九十二萬一千七百九十二元
    ，經與八十六年七月核定金額八十四萬三千六百九十七元沖抵後，仍溢付一百零
    七萬八千零九十五元，另該診所八十六年六月份申報之費用，上訴人溢付六萬八
    千三百五十二元，俟後清查又發現八十六年一月份費用因核算錯誤，補追扣二千
    一百五十二元，共計一百十四萬八千五百九十九元，依侵權行為、不當得利及全
    民健康保險法第七十二條規定，請求被上訴人九十一萬二千八百二十七元及自八
    十八年九月十日起至清償日止，按年息百分之五計算之利息等語（上訴人於原審
    更審前請求被上訴人給付一百十四萬八千五百九十九元及法定遲延利息，經原法
    院更審前判命被上訴人給付二十三萬五千七百七十二元及其利息，被上訴人就其
    敗訴部分未據提起上訴而告確定）。
三、被上訴人則抗辯：其因遭矇騙將大仁診所頂讓予自稱「黃長勝醫師」之乙○○，
    已經臺灣板橋地方法院檢察署八十八年度偵字第一０號案件不起訴處分確定，其
    為合格醫師，於八十六年五、六月週一至五上午九時至下午五時均在大仁診所看
    診，上訴人事後已認定大仁診所虛報醫療費用二十三萬五千七百七十二元，並經
    判決確定在案，其餘部分醫療給付為被上訴人合法看診所請領，被上訴人既未能
    舉證該部分亦為不實，自無理由請求賠償等語。
四、上訴人主張兩造於八十四年三月二十八日簽約辦理全民健康保險之醫療業務，期
    間三年，被上訴人於八十六年五月將大仁診所讓與未具醫師資格冒名「黃長勝醫
    師」之乙○○，被上訴人變為受僱於乙○○，領取薪資，乙○○受讓後以不正當
    行為虛報醫療費用，經法院認定有罪確定，而被上訴人仍擔任健保合約大仁診所
    負責醫師，請領之醫療費用均由被上訴人具名申報，由上訴人將現金直接撥入被
    上訴人在中國信託商業銀行新莊分行大仁診所帳戶內之事實，業據提出全民健康
    保險特約醫事服務機構合約影本、全民健康保險醫事服務機構費用劃播轉帳資料
    卡影本各一件、中央健康保險局業務訪查訪問紀錄影本三十一份、醫療費用付款
    明細表一件為證，並為被上訴人不爭執，堪信為真。兩造間首要爭點厥為被上訴
    人有無侵權行為？
五、按因故意或過失，不法侵害他人之權利者，負損害賠償責任；數人共同不法侵害
    他人之權利者，連帶負損害賠償責任，民法第一百八十四條第一項前段、第一百
    八十五條前段分別定有明文。又民事上之共同侵權行為（狹義的共同侵權行為，
    即加害行為）與刑事上之共同正犯，其構成要件並不完全相同，共同侵權行為人
    間不以有意思聯絡為必要，數人因過失不法侵害他人之權利，苟各行為人之過失
    行為，均為其所生損害共同原因，即所謂行為關連共同，亦足成立共同侵權行為
    ，依民法第一百八十五條第一項前段之規定，各過失行為人對於被害人應負全部
    損害之連帶賠償責任，此有最高法院六十七年台上字第一七三七號判例可資參照
    。
六、被上訴人雖辯稱：其僅為名義上之負責醫師，不知乙○○冒名行醫之事，且於合
    約有效期間八十六年五、六月週一至週五上午九時至下午五時均於大仁診所看診
    ，上訴人所稱被上訴人與乙○○串通虛偽造假詐領保險費用之刑事責任部分已經
    臺灣板橋地方法院檢察署八十八年度偵字第一０號處分不起訴在案，故其並無以
    不正當方法申報醫療費用，自不應負侵權行為損害賠償責任，並提出提出醫師證
    書影本、醫師執業執照影本各一件、上開不起訴處分書影本各一件為證。惟查該
    不起訴處分書固以乙○○對外自稱「黃長勝」欺瞞他人，被上訴人僅在白天在診
    所看診，而申報請領健保費、診所存摺、印章均由乙○○負責處理、保管，是乙
    ○○若私自以不實之病患看診資料或虛報用藥量、偽造病歷，或是否於夜間私自
    從事醫療行為，被上訴人實難發現其情，而認定被上訴人並無偽造文書及詐欺犯
    行，然依全民健康保險醫事機構特約及管理辦法第三條規定：依醫療法規定經核
    准設立之醫院、診所，得申請為本保險之門診特約醫院、診所；第八條規定：保
    險人對於醫事服務機構特約之申請，經審查合格者，應依其申請核定其特約類別
    ，據以特約。本件被上訴人既是以其個人即大仁診所名義申請為健保特約醫事服
    務機構，經上訴人審查合格，訂立健保合約，其竟私下擅將診所讓與自稱「黃長
    勝醫師」之乙○○，改成受僱於乙○○並擔任該診所之負責醫師，已使上訴人難
    於審查乙○○是否具有訂約資格，況醫療法第十五條第一項明定：「醫療機構應
    置負責醫師一人，對其機構醫療業務，負督導責任。」則為負責醫師之被告對大
    仁診所之所有醫療業務即負有督導之責任，其竟同意乙○○用其名義向上訴人申
    領醫療費用，任令乙○○虛報費用，益見被上訴人上開行為，對上訴人所受溢付
    醫療費用之損害為有過失，且其過失行為與乙○○故意詐領醫療費用之加害行為
    均為上訴人所受損害之共同原因，即具有客觀的共同關連性，揆諸前揭說明，被
    上訴人與乙○○間成立共同侵權行為，上訴人主張被上訴人應負損害賠償責任，
    自屬有據。
七、上訴人主張被上訴人於受訪查時，已自承每日看診人數大約十餘人次，至多不超
    過二十人，參照被上訴人於八十六年五至七月份申報就醫人數及核定健保給付金
    額，計算出當月每人次平均核定金額、看診天數（每月以二十二日計）及看診人
    數（每日以十五人次計），三者相乘後（推定）為核付之醫療費數額，而申報費
    用逾此金額部分則推定為虛報金額，三個月總金額為一百九十二萬一千七百九十
    二元（詳如附表一所示），經與八十六年七月份核定金額八十四萬三千六百九十
    七元沖抵後，仍溢付一百零七萬八千零九十五元，並提出上訴人業務訪查訪問紀
    錄、醫療費用付款明細表、其他應收款分戶帳附卷為憑（本院卷六一頁、更審前
    一審卷一三二至一三七頁），被上訴人對於該明細表、帳表不爭執，惟辯稱上訴
    人前已訪查並認定虛報金額，業經扣款及課處罰鍰，而上訴人製作該紀錄時，未
    依全民健康保險法施行細則第七十條「主管機關或保險人依本法第十七條及第六
    十二條規定，派員調查有關本保險事項時，應出示服務機關之公文及其身份證明
    文件」之規定，為有瑕疵之紀錄，且該紀錄僅為訪談性質，受訪談人無據實陳述
    之義務，被上訴人亦未在其上簽名，不足採為證據，經查：
  (一)證人乙○○結證稱：申請醫療費用不一定需要病歷資料，其是用磁片申報，將病
    人年籍、生病項目輸入，在次月一到五日申報，次月十五日健保局就會先預付百
    分之九十健保費，再抽檢百分之十病人，其檢送該部分病歷書面影本給健保局即
    可等語，堪認上訴人並未持有大仁診所全數病歷資料，而上訴人於案發後固曾自
    行調查，認定大仁診所於八十六年五月至七月共向上訴人虛報張姓保險對象等五
    十一人，虛報金額合計為二十三萬五千七百七十二元，並依全民健康保險法第七
    十二條前段之規定，處被上訴人即大仁診所二倍之罰鍰四十七萬一千五百四十四
    元等情，有中央健康保險局業務訪查訪問紀錄影本三十一份及被上訴人提出之中
    央健康保險局臺北分局八十七年三月二十六日健保罰醫字第一四二號函影本一件
    在卷可稽，惟上訴人表示受限人力、物力，並未全面查訪，否則須再查訪六千人
    左右，被上訴人就此並不爭執，故尚難以上訴人原先認定金額及課處罰鍰，而認
    全部損害額即是如此。
  (二)上訴人派員對於被上訴人進行訪談時，縱未依循上開施行細則第七十條訓示規定
    ，出示公文或證件，惟被上訴人既同意接受訪談，亦非不許，而依上訴人提出訪
    談紀錄原本，其上確有周德明簽名蓋章，增刪及接頁部分均蓋有周德明印文，此
    為被上訴人所是認，堪認該訪談紀錄確是周德明之陳述，依全民健康保險法第十
    七條規定：「保險對象及投保單位於辦理各項保險手續，應提供所需之資料或文
    件；對主管機關或保險人因業務需要所為之訪查或查詢，不得規避、拒絕、妨礙
    或作虛偽之證明、報告或陳述」、第六十二條：「保險醫事服務機構對於主管機
    關或保險人因業務需要所為之訪查或查詢、借調病歷、診療紀錄、帳冊、簿據或
    醫療費用成本等有關資料，不得規避、拒絕或妨礙」，被上訴人受訪談時，應有
    據實陳述之義務，則其於訪談時所陳內容，應認為真實，而被上訴人又未能舉證
    證明當時陳述不實，其雖辯稱除上訴人實際查獲虛報張姓等五十一位保險對象請
    領醫療費用二十三萬五千七百七十二元，其不爭執外，其餘部分均應屬其看診，
    然是否確由被上訴人看診，應依病歷為憑，依醫師法第十二條第二項規定，病歷
    應保存十年，經本院命被上訴人提出病歷資料，被上訴人以八十六年八月即離開
    大仁診所，大仁診所結束營業後，病歷資料由乙○○移往其主持之其他診所，已
    隨乙○○涉案為檢調單位查扣為由，未提出病歷或其他資料以供審酌，然據證人
    乙○○證稱病歷就放在診所內，不知是否曾經查扣，而本院調閱乙○○所涉台灣
    桃園地方法院八十六年度易字第五四三０號違反醫師法刑事偵審案卷、上開台灣
    桃園地方法院檢察署被上訴人涉詐欺等偵查卷，均無病歷資料附卷，難認已經查
    扣，所辯不足採信，依民事訴訟法第三百四十五條第一項規定，應認上訴人主張
    被上訴人看診人數十餘人次，至多不過二十人，其餘部分則非屬被上訴人看診，
    應為可採。
  (三)因被上訴人未提出病歷以供調查，上訴人乃以八十六年五至七月份大仁診所申報
    就醫人數及核定健保給付金額，計算出當月每人次平均核定金額，再以被上訴人
    自陳之看診天數、人數，三者相乘作為核付之醫療費數額，而申報費用逾此金額
    部分則推定為虛報金額，尚稱合理。
八、依被上訴人自述每日看診人數大約十餘人次，至多不超二十人，看診時間為星期
    一至星期五，星期六、星期日則不看診。上訴人據此主張以十五人次計算，尚嫌
    過低，應以二十人次計算為適當。又查八十六年五至七月份，逢星期一至星期五
    者，依序各為二十二天、二十一天及二十三天，依此計算，八十六年五至七月份
    虛報金額應各為五十九萬六千零三十七元、五十四萬三千五百八十五元及六十五
    萬七千一百十二元，合計一百七十九萬六千七百三十四元，經與八十六年七月核
    定金額八十四萬三千六百九十七元沖抵後，溢付金額九十五萬三千零三十七元（
    詳如附表二所示，元以下四捨五入）。另大仁診所八十六年六月份申報之費用，
    上訴人溢付六萬八千三百五十二元，八十六年一月份費用因核算錯誤，應補追扣
    二千一百五十二元，此有被上訴人所不爭執之上開明細表、帳表為證，共計一百
    零二萬三千五百四十一元，扣除前確定判決已命給付二十三萬五千七百七十二元
    ，被上訴人應再給付七十八萬七千七百六十九元。
九、從而，上訴人依據侵權行為法律關係，請求被上訴人再給付七十八萬七千七百六
    十九元及自八十八年九月十日起至清償日止，按年息百分之五計算之利息，為有
    理由，應予准許，該部分上訴人另主張全民健康保險法第七十二條、不當得利請
    求權毋庸再予論究。逾此部分之請求，尚無法證明確為溢付，所為請求賠償損害
    或追加之訴，為無理由，應予駁回。又上訴人勝訴部分，因請求金額未逾一百萬
    元，不得上訴第三審，本院判決即告確定，上訴人敗訴部分，其假執行之聲請失
    所附麗，均應併予駁回。原審就上開應准許部分，為上訴敗訴之判決，尚有未洽
    ，上訴意旨求予廢棄改判，為有理由，爰由本院予以廢棄改判如主文第二項所示
    。至於上訴人之請求不應准許部分，原判決為上訴人敗訴之判決，並駁回上訴人
    全部假執行之聲請，經核於法並無不合，上訴意旨求予廢棄改判，為無理由，應
    駁回其上訴及追加之訴。
十、據上論結，本件上訴為一部有理由，一部無理由，追加之訴無理由，依民事訴訟
    法第四百五十條、第四百四十九條第一項、第七十九條，判決如主文。
中      華      民      國    九十      年     十二     月    三十一    日
                              民事第七庭
                                  審判長法  官  張  耀  彩
                                        法  官  王  仁  貴
                                        法  官  陳  玉  完
右正本係照原本作成。
不得上訴。
中      華      民      國    九十一    年       元     月    二        日
                                        書記官  徐  惠  莉


司法院資訊處製作；財團法人民間司法改革基金會備份。
